臺灣高等法院刑事判決　　　　　　　　99年度上訴字第4163號
上　訴　人　臺灣臺北地方法院檢察署檢察官
上　訴　人
即　被　告　林政德
　　　　　　陳顗民
上列一人
選任辯護人　許桂挺律師
上列上訴人因被告等偽造文書等案件，不服臺灣臺北地方法院99
年度訴字第1282號，中華民國99年10月19日第一審判決（起訴案
號：臺灣臺北地方法院檢察署99年度偵字第12357號），提起上
訴，本院判決如下：
    主  文
上訴駁回。
    事  實
一、緣林政德、陳顗民因缺錢花用，竟與陳智威（自稱綽號「王
    大哥」及「阿志」；另經臺灣臺北地方法院檢察署偵查中）
    等詐欺集團成員，共同意圖為自己不法之所有，基於詐欺取
    財、僭行公務員職權、行使偽造公文書、行使偽造特種文書
    及偽造公印之犯意聯絡（共同正犯關係詳如附表所示），先
    由1名不詳姓名、年籍之詐欺集團成年成員於不詳時間，在
    臺灣地區某地，偽刻「臺灣省臺北地檢署印」、「台灣高雄
    地方法院檢察署印」、「臺灣法務部地檢署印」等公印及「
    檢察官侯名皇」、「書記官賴文清」等印章，並偽造「臺灣
    高雄地方法院檢察署強制性資產凍結執行書」、「臺灣高雄
    地方法院檢察署刑事傳票」、「法務部行政凍結管制執行命
    令」、「臺灣台北地方法院檢察署偵查卷宗」、「法院公證
    帳戶申請書-臺灣臺中地方法院法院公證款收據」、「請求
    資產公証執行聲請書」等公文書及製作其上蓋有偽造之「臺
    灣法務部地檢署印」公印文之請求本院公證處公證之文件，
    並偽造張貼林政德照片之「中華民國法務部識別證監管科周
    大鵬書記官」識別證1紙及未張貼相片之「中華民國法務部
    識別證監管科周大鵬書記官」識別證1紙等特種文書，並將
    門號為0000000000號、0000000000號之行動電話2支均交由
    林政德持用，另將門號為0000000000號之行動電話1支交予
    陳顗民使用，並以上開行動電話供渠2人與詐騙集團聯絡所
    使用之工作手機，隨時等待詐欺集團之通知，分別以後述方
    式向被害人詐騙。
二、嗣由其他詐欺集團所屬成員，於民國99年5月18日上午10時
    許，輪流假冒醫院員工、警察、檢察官名義，以電話向余照
    雪佯稱其涉及洗錢罪，需將財產交付監管調查，並約定繳款
    地點云云，另一方面則由陳智威負責帶同林政德至原判決附
    表編號二所示約定地點附近等待，余照雪因上開詐術而陷於
    錯誤，遂於原判決附表編號二所示之時間，分別在附表編號
    二所示地點，先後交付新台幣（下同）90萬元、120萬元，
    總計210萬元予假冒書記官之林政德，林政德再將蓋用偽造
    之「臺灣法務部地檢署印」公印文之請求本院公證處公證之
    文件各1紙分別交付予余照雪收執，以取信於余照雪。
三、再由其他詐欺集團所屬成員，於99年5月19日上午11時許，
    輪流假冒中華電信員工、書記官、檢察官名義，以電話向張
    貴瑜佯稱其涉及洗錢罪，需將財產交付監管調查，並約定繳
    款時間、地點云云，另一方面則由陳智威負責駕車搭載陳顗
    民至附表編號三所示地點附近等待，張貴瑜因上開詐術而陷
    於錯誤，於附表編號三所示之時間，在附表編號三所示地點
    ，交付152萬元予假冒書記官之陳顗民，陳顗民再將偽造之
    「法務部行政凍結管制執行命令」、「法院公證帳戶申請書
    -臺灣臺中地方法院法院公證款收據」等公文書交付張貴瑜
    收執，並出具未張貼相片之「中華民國法務部識別證監管科
    周大鵬書記官」偽造識別證1紙，以取信於張貴瑜，足生損
    害於臺灣臺北地方法院檢察署、臺灣臺中地方法院、法務部
    對外執行公務之信用性及張貴瑜。
四、嗣於99年5月20日上午9時許，上開詐欺集團欲再以同一電話
    詐騙手法，向柴劉月華詐取140萬元，但柴劉月華已覺察受
    騙而事先報警，是於99年5月20日上午11時30分許，假冒書
    記官欲進行取款之林政德及把風之陳顗民，到達臺北市○○
    區○○街40巷公圳公園後，均為現場埋伏之員警當場查獲
    ，並在渠等身上扣得「臺灣台北地方法院檢察署偵查卷宗」
    、「請求資產公証執行聲請書」等偽造公文書各1紙及蓋用
    偽造之「臺灣法務部地檢署印」公印文之請求本院公證處公
    證之文件1紙、張貼林政德照片之「中華民國法務部識別證
    監管科周大鵬書記官」偽造識別證1張，及行動電話3支（號
    碼分別為0000000000、0000000000、0000000000號）、公用
    電話卡1張，及現金231元、29,921元。
五、案經孫慶瑜、張貴瑜、柴劉月華分別訴由臺北市政府警察局
    大安分局及余照雪訴由彰化縣警察局彰化分局報告臺灣臺北
    地方法院檢察署檢察官偵查起訴。
    理  由
壹、本院審理範圍
    本件原判決之範圍為如附表編號一至四所載4部分，檢察官
    對於其中編號一、二部分提起上訴，被告林政德對於其中編
    號二所示部分提起上訴，被告陳顗民對於其中編號三所示部
    分提起上訴，而其中編號四所載部分，未經上訴，已告確定
    ，故本院審理範圍厥為如附表編號一、二、三部分，合先敘
    明。
貳、林政德（即如附表編號二所示）、陳顗民（即如附表編號三
    所示）有罪部分：
一、證據能力論斷
    本件以下採為證明犯罪事實之證據，計有被告之部分自白、
    被告以外之人在審判外陳述（傳聞證據）及文書證據3種。
    經查自白部分，具任意性且與事實相符，有證據能力；當事
    人及被告之辯護人對於傳聞證據，均未於本院言詞辯論終結
    前聲明異議，經本院審酌其作成之情況，並無違法或不當情
    事，且客觀上亦無不可信之情況，適於作為證據，有證據能
    力；文書證據部分，其以文書內容所敘述之事實作為證據者
    ，性質上屬於書面之審判外陳述，為傳聞證據，當事人及被
    告之辯護人對之均無異議，且適於作為證據之情形，與前述
    傳聞證據同。而文書上之印文，則係以印文具像存在之型態
    作為證據，與物證性質相同，經查當事人及被告之辯護人對
    於該印文之同一性（嚴格言之，應謂之為〈類似而可被誤認
    為真印文〉）並無爭議，亦有證據能力。
二、林政德（即如附表編號二所示）部分
  (一)經查上開事實，業據告訴人余照雪於警詢時就伊如何被電話
    詐欺集團以長庚醫院人員、臺北偵查隊刑警、檢察官名義，
    稱伊之身分資料遭人冒用，觸犯洗錢防制法的案件，囑伊將
    銀行存款領出，交由公證處保管，伊因而領出存款；交款時
    ，對方分別交伊蓋用「臺灣法務部地檢署印」請求臺灣臺北
    地方法院公證處公證、載有公印文之文件等情，證述甚詳；
    並經告訴人余照雪指認被告林政德為該詐欺集團成員無訛；
    並有扣案蓋用偽造之「臺灣法務部地檢署印」公印文之請求
    本院公證處公證之文件2紙在卷足憑。按告訴人余照雪於被
    騙過程中，前後與詐欺集團面對面接觸2次，對於所接觸之
    集團成員，應不致誤認，且與被告林政德並無怨隙，亦不致
    誣陷，而所為指述，又有書面文件可資佐證，洵堪採信；被
    告林政德空言否認犯罪，為不足採；從而，被告林政德此部
    分犯行，堪予認定。
  (二)核被告林政德所為，係犯刑法第158條第1項僭行公務員職權
    罪、第216條、第211條行使偽造公文書罪、第216條、第212
    條行使偽造特種文書罪、第218條第1項之偽造公印罪、第33
    9條第1項詐欺取財罪；而依一般社會健全觀念，其接續2次
    詐欺告訴人余照雪之行為，合為包括之一行為予以評價，應
    視為單純一罪；其以一行為觸犯僭行公務員職權罪、行使偽
    造公文書罪、行使偽造特種文書罪、偽造公印罪、詐欺取財
    罪等罪名，為想像競合犯，依刑法第55條規定，應從較重之
    偽造公印罪。檢察官就被告林政德所犯偽造公印罪部分，於
    起訴法條雖未論及，惟起訴犯罪事實既已記載被告行使蓋用
    偽造之「臺灣法務部地檢署印」公印文之請求本院公證處公
    證之文件部分，是此部分犯行當為檢察官起訴範疇所包括，
    本院自應併予審究，附此敘明。又被告林政德前曾因詐欺案
    件，經臺灣苗栗地方法院於判處有期徒刑4月確定，於97年6
    月19日縮刑期滿執行完畢，此有本院被告前案紀錄表在卷可
    按，其受有期徒刑之執行完畢後，5年內故意再犯本件有期
    徒刑以上之罪，為累犯。而被告林政德與如事實欄所述之詐
    欺集團互有犯意聯絡與行為分擔，為共同正犯。
  (三)原審為如前述之論斷，論處共同偽造公印，累犯，處有期徒
    刑2年，並諭知沒收如附件編號二所示之物，核無違誤。被
    告林政德上訴意旨仍執陳詞，否認犯罪云云，為無理由，應
    予駁回。
三、陳顗民（即如附表編號三所示）部分
  (一)經查上開事實，業據告訴人張貴瑜於警詢時就伊如何被電話
    詐欺集團以中華電信催繳電話費人員、檢察官、書記官名義
    ，稱伊之身分資料遭人盜用，觸犯洗錢防制法的案件，囑伊
    將銀行存款領出，交予保管，伊因而領出存款；交款時，對
    方分別交伊一個牛皮紙袋，內有偽造之法院公文1張及法務
    部行政凍結管制執行命令1張等情，證述甚詳；並經告訴人
    張貴瑜指認被告陳顗民為該詐欺集團成員無訛；並有扣案蓋
    用偽造之「臺灣法務部地檢署印」公印文之請求本院公證處
    公證之文件2紙在卷足憑。按告訴人張貴瑜於被騙過程中，
    前後與詐欺集團面對面接觸，對於所接觸之集團成員，應不
    致誤認，且與被告陳顗民並無怨隙，亦不致誣陷，而所為指
    述，又有書面文件可資佐證，洵堪採信；被告林政德空言否
    認犯罪，為不足採；從而，被告陳顗民此部分犯行，堪予認
    定。
  (二)核被告陳顗民所為，係犯刑法第158條第1項僭行公務員職權
    罪、第216條、第211條行使偽造公文書罪、第216條、第212
    條行使偽造特種文書罪、第218條第1項之偽造公印罪、第33
    9 條第1項詐欺取財罪其以一行為觸犯僭行公務員職權罪、
    行使偽造公文書罪、行使偽造特種文書罪、偽造公印罪、詐
    欺取財罪等罪名，為想像競合犯，依刑法第55條規定，應從
    較重之行使偽造公文書罪。而被告陳顗民與如事實欄所述之
    詐欺集團互有犯意聯絡與行為分擔，為共同正犯。
  (三)原審為如前述之論斷，論處被告陳顗民共同行使偽造公文書
    ，足以生損害於公眾及他人，處有期徒刑1年6月，並諭知沒
    收如附件編號三所示之物，核無違誤。被告陳顗民上訴意旨
    仍執陳詞，否認犯罪云云，為無理由，應予駁回。
參、陳顗民無罪（即如附表編號一、二所示）部分
一、公訴意旨略以，被告陳顗民有與林政德共同於原判決附表編
    號一、二所示時、地，分別詐騙告訴人孫慶瑜、余照雪之犯
    行，因認涉犯刑法第15 8條僭行公務員職權罪；刑法第216
    條、第211條行使偽造公文書罪；刑法第216條、第212條行
    使偽造特種文書罪；刑法第339條第1項詐欺取財罪嫌等語。
二、公訴人認被告陳顗民上開犯嫌，無非係以證人即告訴人孫慶
    瑜之供述及其收受之偽造公文書、證人即告訴人余照雪之指
    訴及其收受之偽造公文書暨被告陳顗民所使用之0000000000
    號行動電話與「王大哥」（即陳智威）使用之0000000000號
    行動電話之通聯交集紀錄等件為其論據。
三、惟按犯罪事實應依證據認定之，無證據不得認定其犯罪事實
    。又不能證明被告犯罪者，應諭知無罪之判決，刑事訴訟法
    第154條第2項、第301條第1項，分別定有明文。再按事實之
    認定，應憑證據，如未能發現相當證據，或證據不足以證明
    ，自不能以推測或擬制之方法，為裁判基礎；且認定不利於
    被告之事實須依積極證據，苟積極證據不足為不利於被告事
    實之認定時，即應為有利於被告之認定；另認定犯罪事實所
    憑之證據，雖不以直接證據為限，間接證據亦包括在內，然
    無論直接證據或間接證據，其為訴訟上之證明，須於通常一
    般之人均不致有所懷疑，而得確信其為真實之程度者，始得
    據之為有罪之認定，倘其證明尚未達到此一程度，而有合理
    之懷疑存在，無從使事實審法院得有罪之確信時，即應由法
    院為諭知被告無罪之判決（最高法院40年臺上字第86號、76
    年臺上字第4986號判例意旨參照）。
四、訊據被告陳顗民堅決否認有為上開犯行，並辯稱：伊沒有詐
    騙告訴人孫慶瑜，也沒有參與詐騙告訴人余照雪云云。經查
    ：(一)告訴人孫慶瑜、余照雪分別因附表編號一所示遭詐欺集
    團詐騙93萬元及編號二所示90萬元、120萬元等事實，固屬
    實在，惟究竟何人交付本件扣案之「臺灣高雄地方法院強制
    性資產凍結執行書」、「臺灣高雄地方法院檢察署刑事傳票
    」等公文書及扣案之蓋用偽造之「臺灣法務部地檢署印」公
    印文之請求本院公證處公證等文件？告訴人孫慶瑜、余照雪
    於警詢或檢察官偵查中均稱，係被告林政德所交付云云，並
    未指認被告陳顗民曾參與此部分犯行。(二)至於檢察官所舉被
    告陳顗民所使用之0000000000號行動電話，於99年4月27日
    、99年5月18日，與「王大哥」（即陳智威）使用之0000000
    000號行動電話通聯之事實，縱屬實在，但欠缺通話內容，
    並不足憑以被告陳顗民所為電話通聯係從事如附表編號一、
    編號二所示詐騙之事。(三)此外，復查無其他積極證據足資證
    明被告陳顗民有公訴人所指如附表編號一、編號二所示之犯
    行，此部分犯罪尚屬不能證明，自應就此部分諭知被告陳顗
    民無罪之判決。
五、原判決就此部分，認定被告陳顗民犯罪不能證明，諭知被告
    陳顗民無罪之判決，並無違誤。公訴人仍執前詞提起上訴，
    指摘原判決此部分不當云云，非有理由，應予駁回。
據上論斷，應依刑事訴訟法第368條，判決如主文。
本案經檢察官曾俊哲到庭執行職務。
中    華    民    國   100    年    3     月    25    日
                  刑事第二十三庭審判長法  官  童有德
                                      法  官  劉方慈
                                      法  官  陳祐治
以上正本證明與原本無異。
如不服本判決，應於收受送達後十日內向本院提出上訴書狀，其
未敘述上訴之理由者並得於提起上訴後十日內向本院補提理由書
（均須按他造當事人之人數附繕本）「切勿逕送上級法院」。
                                      書記官  林立柏
中    華    民    國   100    年    3     月    25    日
附表：
┌──┬───┬──────┬───────┬────┬────┬───┐
│編號│被害人│詐騙時間    │交款地點      │詐得金額│參與之行│備  註│
│    │      │            │              │        │為人    │      │
├──┼───┼──────┼───────┼────┼────┼───┤
│ 一 │孫慶瑜│99年4月27日 │臺北市大安區忠│93萬    │王大哥（│檢察官│
│    │      │14時許      │孝東路3段248巷│        │即陳智威│上訴  │
│    │      │            │              │        │）、林政│      │
│    │      │            │              │        │德及其餘│      │
│    │      │            │              │        │成年詐欺│      │
│    │      │            │              │        │集團成員│      │
├──┼───┼──────┼───────┼────┼────┼───┤
│ 二 │余照雪│99年5月18日 │彰化縣永靖鄉中│90萬元  │王大哥（│檢察官│
│    │      │上午11時許  │山路2 段560 巷│        │即陳智威│上訴、│
│    │      │            │旁公園        │        │）、林政│被告林│
│    │      │            │              │        │德及其餘│政德上│
│    │      │            │              │        │成年詐欺│訴    │
│    │      │            │              │        │集團成員│      │
│    │      ├──────┼───────┼────┼────┤      │
│    │      │99年5月18日 │彰化縣永靖鄉五│120萬元 │同上    │      │
│    │      │下午13至15時│汴村中山路與松│        │        │      │
│    │      │許          │村巷口        │        │        │      │
│    │      │            │              │        │        │      │
├──┼───┼──────┼───────┼────┼────┼───┤
│ 三 │張貴瑜│99年5月19日 │臺北市中山區長│152萬   │王大哥（│被告陳│
│    │      │下午13時30分│安東路一段42號│        │即陳智威│顗民上│
│    │      │            │              │        │）、陳顗│訴    │
│    │      │            │              │        │民及其餘│      │
│    │      │            │              │        │成年詐欺│      │
│    │      │            │              │        │集團成員│      │
├──┼───┼──────┼───────┼────┼────┼───┤
│ 四 │柴劉月│99年5月19日 │臺北市大安區安│150萬   │王大哥（│未上訴│
│    │華    │下午15時30分│東街40巷公圳│        │即陳智威│已確定│
│    │      │            │公園          │        │）、林政│      │
│    │      │            │              │        │德、陳顗│      │
│    │      │            │              │        │民及其餘│      │
│    │      │            │              │        │成年詐欺│      │
│    │      │            │              │        │集團成員│      │
│    │      ├──────┼───────┼────┼────┤      │
│    │      │99年5月20日 │同上          │欲詐騙14│同上    │      │
│    │      │上午11時30分│              │0 萬元，│        │      │
│    │      │            │              │但未遂  │        │      │
└──┴───┴──────┴───────┴────┴────┴───┘
附件：
一、告訴人孫慶瑜部分：
  (一)扣案偽造之「臺灣高雄地方法院強制性資產凍結執行書」、
    「臺灣高雄地方法院檢察署刑事傳票」等文書上之偽造「臺
    灣高雄地方法院檢察署印」公印文各壹枚及「檢察官侯明皇
    」、「書記官賴文清」印文各壹枚。
  (二)未扣案之「臺灣高雄地方法院檢察署印」公印壹枚及「檢察
    官侯明皇」、「書記官賴文清」印章各壹枚。
  (三)行動電話貳具（門號分別為：0000000000、0000000000）。
二、告訴人余照雪部分：
  (一)扣案請求本院公證處公證之文件2 紙上之偽造「臺灣法務部
    地檢署印」公印文各壹枚。
  (二)未扣案之「臺灣法務部地檢署印」公印壹枚。
  (三)行動電話貳具（門號分別為：0000000000、0000000000）。
三、告訴人張貴瑜部分：
  (一)扣案偽造之「法務部行政凍結管制執行命令」、「法院公證
    帳戶申請書- 臺灣臺中地方法院法院公證款收據」等文書上
    之偽造「臺北地方法院檢察署」公印文各壹枚。
  (二)未扣案之「臺北地方法院檢察署」公印壹枚。
  (三)行動電話貳具（門號分別為：0000000000、0000000000）。